【裁判字號】    88,上易,5471
【裁判日期】    890113
【裁判案由】    違反醫師法
【裁判全文】
臺灣高等法院刑事判決                          八十八年度上易字第五四七一號
    上  訴  人  臺灣基隆地方法院檢察署檢察官
    被      告  甲○○
                乙○○○
    共      同
    選任辯護人  姜志俊
右上訴人因被告違反醫師法案件，不服台灣基隆地方法院八十八年度易字第三七九號
中華民國八十八年十月二十一日第一審判決（起訴案號台灣基隆地方法院檢察署八十
七年度偵字第五六二九號）提起上訴，本院判決如左：
    主  文
原判決撤銷。
甲○○、乙○○○共同未取得合法醫師資格，擅自執行醫療業務，各處有期徒刑壹年
貳月，併各科罰金新台幣陸萬元，罰金如易服勞役，均以新台幣玖佰元即銀元佰元
折算壹日。
扣案「中華太乙養生機構信義中心」表格六張、「活泉能量中心」、「健康資料卡」
各壹張、及宣傳單影本壹張，均沒收。
    事  實
一、甲○○與乙○○○均明知其等未合法取得醫師資格，竟基於擅自執行醫療業務之
    共同犯意聯絡，於民國（下同）八十七年十月八日上午十時至下午五時，在江瑞
    蘭所經營位於基隆市○○路一四一巷十二號二樓「滿心園生機飲食補給站」，散
    發傳單，以「虹膜診斷」、「鬆筋療法」、「不針不藥對症疏通立即見效」為宣
    傳，由乙○○○以「量子超速檢測儀」，對吳碧珍作生物能之診斷，並記錄於「
    活泉能量中心」及「健康資料卡」上，以診斷吳碧珍之脊椎、呼吸、神經、循環
    內分泌、消化系統異常之情形，並據此醫療行為，以推銷養肝丸、歸脾湯等生機
    食品。另由甲○○，以照相機、電視機螢幕放大眼睛之畫面或拍照，並據此對釋
    見巍、江瑞蘭、劉林秋英、謝淑珍、林王玉、徐成瑞診斷眼睛虹膜，據以分析診
    斷上述就診之人之病症為腦缺氧、腸阻塞、腸道衰弱等症狀，並記載在「中華太
    乙養生機構信義中心」之表格上，據以向就診者，推銷有機食品。嗣於八十七年
    十月八日，在上址，為基隆市衛生局查獲上情。並扣得「中華太乙養生機構信義
    中心」表格六張、「活泉能量中心」、「健康資料卡」各一張、及宣傳單影本一
    張。
二、案經基隆市政府移送基隆地方法院檢察署偵查起訴。
    理  由
一、訊據被告甲○○、乙○○○對渠等於八十七年十月八日，在基隆市○○路一四一
    巷一二號二樓「滿心園生機飲食補給站」，以觀察眼睛虹膜並以「量子超速檢測
    儀」檢測患者，將觀察所得紀錄於「活泉能量中心」、「健康資料卡」及「中華
    太乙養生機構信義中心」之紀錄表等情固均坦承不諱，惟均堅決否認有醫療行為
    。被告甲○○辯稱略以：伊原任台灣機械公司業務管理師二十年，榮獲行政院頒
    發二等服務獎章，並具傳統整復員資格，因受乙○○○之邀，前往滿心園義務提
    供按摩、刮痧等民俗保健服務，並依據美國夏威夷衛生科技大學朱愛合教授編著
    之「虹膜自我觀察鏡」一書，以肉眼觀察徐成瑞、林王玉、謝淑珍、劉林秋英、
    江瑞蘭、釋見巍等人之眼睛虹膜狀況，並根據該書所附圖解說明，將其六人之虹
    膜顯示狀況之符號，記錄於「中華太乙養生機構信義中心」表格上，虹膜觀察方
    式，係將各器官反應於左右兩眼之虹膜，左右兩眼之虹膜對於身體之部位有反射
    區，從虹膜之分佈方式可觀察出身體之某器官之弱點，該觀察方式本身並非醫療
    行為；且伊於觀察時，並向受觀察者聲明伊非醫師，建議有病者去合法醫生處看
    診，絕無實施開藥、打針等醫療行為等語。被告乙○○○則辯稱：伊係受楊奇峰
    醫師委託，持其所交付之「量子超速檢測儀」、「檢測報告表」及「健康資料卡
    」等物，對吳碧珍作生物能之資料收集，再攜回供楊奇峰醫師分析、判讀、研究
    ，該「量子超速檢測儀」係屬皮膚電阻測定器，乃無須辦理查驗登記之醫療器材
    ，伊僅根據該儀器自動讀出之資料填載於「活泉能量中心檢測報告表」及「健康
    資料卡」上，並未對吳碧珍作任何診斷，而養肝丸、歸脾湯，則係伊所購用，並
    帶去作比對而已，並無推銷任何有機食品等語。
二、經查，本件被告乙○○○有以「量子超速檢測儀」，對吳碧珍作生物能之診斷，
    並記錄於「活泉能量中心」及「健康資料卡」上，以認定吳碧珍之脊椎、呼吸、
    神經、循環內分泌、消化系統有異常等情形，為其所不否認。另被告甲○○，有
    以照相機、電視機螢幕放大眼睛之畫面或拍照，並據此對釋見巍、江瑞蘭、劉林
    秋英、謝淑珍、林王玉、徐成瑞等人，診斷眼睛虹膜，據以分析認定上述就診之
    人之病症為腦缺氧、腸阻塞、腸道衰弱等症狀，並記載在「中華太乙養生機構信
    義中心」之表格上等情，亦為其所不否認。復有基隆市衛生局稽查記錄表、照片
    六張、及查獲時扣得「中華太乙養生機構信義中心」表格六張、「活泉能量中心
    」、「健康資料卡」及宣傳單影本各一張，可資佐憑(偵卷五至二十頁)。
三、被告等右揭行為，證人吳碧珍亦供稱：「乙○○○幫我在肩上抓一抓，再用電腦
    等儀器在我身上檢驗，其他的人在做眼睛測試。」等語(見原審卷四五、四六頁)
    ，證人劉林秋英供稱：「甲○○幫我看眼睛，將我眼皮翻開看眼睛。」( 原審卷
    四十七頁反面)，證人謝淑珍、徐成瑞供稱：「 有人叫我們填表格，用儀器幫我
    們看眼睛，告訴我們組織衰退情形。」等語(原審卷四十八頁)，由上足以佐證被
    告甲○○、乙○○○坦承之右揭行為屬實。
四、按醫師法第二十八條第一項既明定「非醫師擅自執行醫療業務」者，為其構成要
    件，因此只要行為人未具備合法醫師之資格，而為治療矯正或預防人體疾病、傷
    害殘缺或保健為直接目的，所為之診察、診斷及治療，或基於診療、診斷結果，
    以治療為目的所為之處方、用藥、施術或處置等行為之全部或一部即屬相當（見
    行政院衛生署衛署醫字第八七０六三二五九號函，偵卷第十五、二十四頁背面）
    ，易言之，有上揭行為者，即違反醫師法第二十八條第一項之規定。本件被告等
    以「量子超速檢測儀」，為人做生物能測試，或由照相機、電視機在螢幕上放大
    患者眼睛，檢查其虹膜，並將測試或檢查結果記錄，以分析患者身體「何部分系
    統或器官不妥」之行為，應屬醫療行為，業據行政院衛生署於八十七年十一月十
    日以醫字第八七０六三二五九號函敘明甚詳(見偵卷二十四頁)。又被告在客觀上
    有以儀器或工具輔助檢查謝淑珍等人體狀況，並將儀器顯示或自行判斷之結果登
    載於具有診斷結果選項之文書上（偵卷第六至十一、二○至二十二頁），且提示
    或告知於受測者（原審卷第四十五至四十九頁），顯為醫療行為。況查，「中華
    太乙養生機構信義中心」表格上所列「衰退組織器官」欄上，明確記載：「支氣
    管、腦缺氧、腎上線分泌差、腸道衰弱、下消化道衰弱」等，須經醫師診察始能
    判斷之檢查結果文字， 益證被告等所為顯具診察、診斷之醫療行為。 又被告乙
    ○○○坦承：「健康資料卡係經由量子超速檢測儀檢查後記載的」等情不諱（偵
    卷第十九頁），顯見被告乙○○○主觀上坦承有診斷治療之犯意。至黃昌桂雖否
    認診斷，而稱係作「健康分析」（偵卷第四頁），惟觀其在中華太乙養生機構信
    義中心」表格上，所製作之「支氣管、腦缺氧、腎上線分泌差、腸道衰弱、下消
    化道衰弱」等文書內容（偵卷第六至十一頁），實已指出受測者生理上衰變之處
    ，應屬醫學上之診斷、診察行為，而可認其已有診察之醫療行為犯意。
五、又原審於八十八年九月二十七日，在原法院第四法庭，令證人楊奇峰醫師當庭操
    作「量子健康指數比對系統」，楊奇峰並結證稱：該儀器內建既有之數值，經與
    受測試者指數比對後，在一、二分鐘內，可迅速了解受測試者身體各器官狀況，
    如以營養素與受測試者共同檢測，係檢測營養素與受測試者之生物共振百分比，
    百分比愈高，表示受測試者愈需要該營養素等語，復以維他命Ｃ及佳美碇與被告
    乙○○○共同測試，結果顯示乙○○○與維他命Ｃ之生物共振百分比為百分之百
    ，與佳美碇之生物共振百分比則為百分之七十五，表示乙○○○非常需要維他命
    Ｃ之營養素，此有原審勘驗筆錄及照片乙幀附卷足憑（原審卷第七十二至七十四
    頁），該等器械雖屬無須辦理查驗登記之醫療器材（偵卷第三十一頁），惟其既
    能於一、二分鐘內迅速了解受測試者身體各器官狀況，且如以營養素與受測試者
    共同檢測時，能表示受測試者對該營養素之需求程度，顯然具有診察或診斷之作
    用，楊奇峰證稱委託收資料云云，應非可採。乙○○○雖具有護士資格（偵卷第
    七十七頁之後），然伊既非於醫療機構且未在醫師指示下操作，即非屬醫師法第
    二十八條第一項第三款得阻卻違法之情形，自應依同條項本文之規定處斷。再者
    ，乙○○○所攜去之養肝丸及歸脾湯既係作為診斷之試劑（偵卷第十九頁背面）
    ，如以之與受測者共同檢測，即可顯示其需求度；若與其他有機食品共同檢測，
    即可達到江瑞蘭邀請伊前往義診並提昇買氣之目的（偵卷第六十一頁），故若謂
    其全無推銷特定產品之意思，則有違常理。
六、依行政院衛生署八十二年十一月十九日發佈衛署醫字第八二○七五六五六號公告
    ，不列入醫療管理行為公告事項(偵卷十三頁)，其中「（二）」，須未使用儀器
    ，未交付或使用藥品等，然本案被告等並未具醫師之資格應可確認，而其二人竟
    以「虹膜診斷儀器」、「量子超速檢測儀」等儀器對不特定人之身體機能作診斷
    ，被告等所為顯非在行政院衛生署公告不列入醫療管理行為事項之列，應屬醫療
    行為。又被告等有醫療行為並作成診斷紀錄，復據此診斷用以推銷養肝丸、歸脾
    湯及其他生機食品，亦據被告乙○○○於基隆市衛生局（偵卷第十九頁）及證人
    江瑞蘭於偵查中（偵卷第六十一頁）陳述甚詳。其等擅自為醫療行為之動機，亦
    甚明顯。
七、綜右各節所述，被告等違反醫師法第二十八條第一項之規定之醫療行為，事證明
    確，其等犯行均堪認定。
八、核被告甲○○、乙○○○等所為，係犯醫師法第二十八條第一項前段之罪。被告
    等有犯意聯絡及行為分擔，為共同正犯。被告等為多數人接續為上開醫療行為，
    乃接續犯，應僅論以一罪，合此敘明。原審疏未詳察，遽判決被告等無罪，尚有
    未洽。檢察官上訴指摘原判決不當，為有理由，應由本院予以撤銷改判。爰審酌
    被告等為貪圖私利，罔顧國民身體之健康而從事醫療之行為，及其等犯罪之動機
    、手段、目的，以及其等犯罪後猶一再狡詞置辯毫無悔意等一切情狀，量處如主
    文第二項所示之刑，並就罰金部分諭知易服勞役之折算標準。扣案「中華太乙養
    生機構信義中心」表格六張、「活泉能量中心」、「健康資料卡」各壹張及宣傳
    單影本壹張，為被告等所有供犯罪所用之物，均沒收。至供執行醫療業務使用之
    藥械，依醫師法第二十八條第一項前段規定，固應宣告沒收，惟本件被告等使用
    之上開器械並未扣案，且去向已不明，爰不予宣告沒收，合此敘明。
據上論斷，應依刑事訴訟法第三百六十九條第一項前段、第三百六十四條、第二百九
十九條第一項前段，醫師法第二十八條第一項前段，刑法第十一條前段、第二十八條
、第四十二條第二項，第三十八條第一項第二款、罰金罰鍰提高標準條例第二條，現
行法規所定貨幣單位折算新台幣條例第二條，判決如主文。
本案經檢察官謝英民到庭執行職務。
中     華     民     國    八十九   年       一       月      十三      日
                             臺灣高等法院刑事第 九 庭
                                 審判長法  官  李  文  成
                                       法  官  周  盈  文
                                       法  官  官  有  明
右正本證明與原本無異。
不得上訴。
                                       書記官  顧  哲  瑜
中     華     民     國    八十九   年       一       月      十五      日
附錄：本案論罪科刑法條全文
醫師法第二十八條第一項
未取得合法醫師資格，擅自執行醫療業務者，處一年以上三年以下有期徒刑，得併科
新台幣三萬元以上十五萬元以下罰金，其所使用之藥械沒收之。但合於左列情形之一
者，不在此限：
一、在中央衛生主管機關認可之醫院，於醫師指導下實習之國內醫學院、校學生或畢
    業生。
二、在醫療機構於醫師指示下之護士、助產士或其他醫事人員。
三、合於第十一條第一項但書規定者。
四、臨時施行急救者。


司法院資訊處製作；財團法人民間司法改革基金會備份。
